臺灣桃園地方法院民事裁定
111年度消債職聲免字第35號
債  務  人  陳靜美  
代  理  人  朱陳筠律師（法律扶助律師）                  
債  權  人  凱基商業銀行股份有限公司


法定代理人  魏寶生  


債  權  人  中國信託商業銀行股份有限公司


法定代理人  利明献  


債  權  人  勞動部勞工保險局

法定代理人  鄧明斌  



上列當事人間因消費者債務清理之職權免責事件，本院裁定如下
：
    主  文
債務人陳靜美應予免責。
    理  由
一、按法院為終止或終結清算程序之裁定確定後，除別有規定外
    ，應以裁定免除債務人之債務，消費者債務清理條例（下稱
    消債條例）第132條定有明文。次按法院裁定開始清算程序
    後，債務人有薪資、執行業務所得或其他固定收入，扣除自
    己及依法應受其扶養者所必要生活費用之數額後仍有餘額，
    而普通債權人之分配總額低於債務人聲請清算前二年間，可
    處分所得扣除自己及依法應受其扶養者所必要生活費用之數
    額者，法院應為不免責之裁定。但債務人證明經普通債權人
    全體同意者，不在此限；債務人有下列各款情形之一者，法
    院應為不免責之裁定。但債務人證明經普通債權人全體同意
    者，不在此限：㈠七年內曾依破產法或本條例規定受免責。
    ㈡故意隱匿、毀損應屬清算財團之財產，或為其他不利於債
    權人之處分。㈢捏造債務或承認不真實之債務。㈣聲請清算
    前二年內，因消費奢侈商品或服務、賭博或其他投機行為，
    所負債務之總額逾聲請清算時無擔保及無優先權債務之半數
    ，而生開始清算之原因。㈤於清算聲請前一年內，已有清算
    之原因，而隱瞞其事實，使他人與之為交易致生損害。㈥明
    知已有清算原因之事實，非基於本人之義務，而以特別利於
    債權人中之一人或數人為目的，提供擔保或消滅債務。㈦隱
    匿、毀棄、偽造或變造帳簿或其他會計文件之全部或一部，
    致其財產之狀況不真確。㈧故意於財產及收入狀況說明書為
    不實之記載，或有其他故意違反本條例所定義務之行為，致
    債權人受有損害，或重大延滯程序，消債條例第133條、第1
    34條亦分別明定。是法院為終止或終結清算程序之裁定確定
    後，如查明債務人有消債條例第133 條或第134 條各款所定
    之情形者，除債務人能證明經普通債權人全體同意免責外，
    應為不免責之裁定。
二、經查，本件債務人陳靜美，前因有不能清償債務情事，於民
    國109年6月12日聲請消費者債務清理法院前置調解，後調解
    不成立，債務人嗣於109年8月19日向本院聲請清算，再經本
    院於110年3月24日以109年度消債清字第153號裁定債務人於
    110年3月24日下午5時起開始清算程序，並命司法事務官進
    行本件清算程序，司法事務官則以110年度司執消債清字第
    20號案加以進行，後司法事務官認據債務人所提出之資產表
    、107至108年度財政部臺灣省北區國稅局綜合所得稅、財產
    歸屬資料清單及本院司法事務官於清算執行程序之調查，可
    知債務人名下財產有：㈠存款27元，由債務人解繳等值現金
    到院；㈡西元2005年出廠之機車1輛，因已逾經濟部能源局公
    布之使用年限，已無殘值，排除於清算財團外，應返還債務
    人；㈢於南山人壽股份有限公司之保險價值，即解約金約為4
    萬4,604元，已由債務人解繳等值現金到院；㈣就債權部分，
    第三人陳報因其不得逕為計算可分配之金額併予補償，已於
    110年6月22日辦理清償提存，觀之提存書之內容，提存款共
    330萬5,500元(下稱系爭提存款)，受取權人為含債務人等41
    人公同共有，債務人潛在應有部分約為3萬6,728元(依應繼
    分計算：330萬5,500元×1/3×1/5×1/6)，如變價尚須提起分
    割共有物訴訟，且需支付訴訟費用、管理人報酬，如歷經三
    審終結，曠日廢時，如扣除前開費用後，餘額已不多，債權
    人分得數額甚少，屬不易變價，故該提存款，排除於清算財
    團之外，應返還予債務人。嗣由債務人提出與上開存款及保
    單解約金等值現金4萬4,631元以供清償，並經司法事務官依
    法分配該款項完結，故於111年1月11日裁定清算程序終結並
    確定在案（見本院110年度司執消債清字第20號卷〈下稱執行
    卷〉第136頁正反面）等情，業經本院上開清算執行案卷確認
    無誤，堪予認定。是本院所為終結清算程序之裁定既已確定
    ，依前開消債條例規定，法院即應審酌債務人是否有消債條
    例第133條、第134條所定應為不免責裁定之情形。
三、本院司法事務官前依消債條例第136條規定，於裁定終結清
    算後依職權通知全體債權人及債務人就債務人免責與否表示
    意見或到庭陳述意見：
  ㈠債權人勞動部勞工保險局具狀陳稱略為：如予債務人免責，
    則債務人未償還之保費及利息將發生消滅效果，國民年金保
    險年資依實際繳納保險費按比例計算，將影響其未來給付權
    益（見執行卷第156頁、本院卷第18頁）
  ㈡債權人中國信託商業銀行股份有限公司(下稱中信銀行)具狀
    陳稱略為：不同意債務人免責。又債務人名下尚有不動產應
    繼分，縱經鈞院裁定不予變價，然債務人並未提出等值現金
    交付分配，應屬未盡力清償，有故意於財產及收入狀況說明
    書為不實記載等情事，有消債條例第134條第2、8款之不免
    責事由（見執行卷第157頁、本院卷第20頁）。
  ㈢債權人凱基商業銀行股份有限公司具狀陳稱略為：不同意債
    務人免責（見執行卷第159頁）。
四、經查：
  ㈠債務人無消債條例第133條所規定應不免責之情事存在：
  ⒈依消債條例第133條前段為本件不免責裁定之審查時，應以
    本院裁定開始清算時（即110年3月24日）起至裁定免責前之
    期間，綜合考量各項情況以認定債務人有無薪資、執行業務
    所得或其他固定收入，及有無濫用清算程序之情節，而為認
    定債務人有無固定收入，如現有收入，並於扣除自己及依法
    應受其扶養者所必要生活費用之數額後仍有餘額，且普通債
    權人之分配總額低於債務人聲請清算前二年間（依消債條例
    第78條第1項、第153條之1第2項規定，乃債務人聲請清算前
    二年即107年6月起至109年5月止期間），可處分所得扣除自
    己及依法應受其扶養者之必要生活費用之餘額，以判斷其有
    無消債條例第133條之適用。
  ⒉查，債務人自裁定開始清算程序後無工作，每月僅領有國民
    年金保險之遺囑年金3,772元，有債務人提出之107及108年
    度綜合所得稅各類所得清單、勞工保險被保險人投保資料表
    、收入證明切結書可考（見本院109年司消債調字第370號卷
    〈下稱調解卷〉第27、29至32頁，109年度消債清字第153號
    卷第16頁)，參以債務人為52年次，現年59歲，且罹患重度
    憂鬱症(見本院卷第46頁)，需治療而無法工作，且查閱其所
    有郵局帳戶交易明細亦無異常資金收入，並有於當月遺囑年
    金入帳後隨即提領使用之情形，堪認債務人所陳僅有上開補
    助收入勉持生活，非屬虛妄，是認債務人於本院裁定開始清
    算程序後每月約有3,772元之收入。又債務人自承其每月必
    要支出約為17,083元(含膳食費6,000元、房租4,250元、水
    費130元、電費240元、瓦斯費194元、保險費5,511元、電話
    費70元、手機費688元)，其收入不足支出部分則由同住家人
    即其子盧建良支應(見本院卷第30、31頁)。則以債務人每月
    收入扣除其每月必要生活支出後，已無餘額，此與消債條例
    第133條前段所指要件不合，故債務人並無消債條例第133條
    規定應不免責之事由，本院亦無庸再審究是否有普通債權人
    之分配總額低於債務人聲請清算前二年間可處分所得扣除自
    己及依法應受其扶養者之必要生活費用之餘額之要件。
  ㈡債務人無消債條例第134條第2、8款規定之不免責事由：
    債權人中信銀行表示系爭提存款縱經本院裁定不予變價，惟
    債務人未提出等值現金交付分配，應屬未盡力清償，即有故
    意於財產及收入狀況說明書為不實記載等情事，符合消債條
    例第134條第2、8款之規定云云。查系爭提存款之受取權人
    ，含債務人在內計有41人「公同共有」該提存款，惟公同共
    有權利變價實屬不易，經本院裁定就系爭提存款部分，因屬
    不易變價之財產，排除於清算財團之外，應返還予債務人，
    如有不同意之債權人，本院即以裁定選任該不同意之債權人
    擔任管理人，負責進行清算程序、如有必要並進行訴訟或鑑
    價程序，相關財團費用由不同意債權人先行墊付後，由清算
    財團中優先受清償（見執行卷第111至112頁），惟並無債權
    人表示不同意，主張另行提起訴訟及變價。本院審酌清算案
    件之性質與各債權人之程序利益，債務人之清算財團僅係公
    同共有之權利，且屬不易變價之財產，另需負擔訴訟費用、
    管理人報酬等相關費用，況債權人於清算程序中均未主張另
    行提起訴訟及變價，本院司法事務官乃就債務人之其餘財產
    分配後裁定終結，並經債務人提出等值現金4萬4,631元到院
    分配，未見其有隱匿財產之情，且債權人亦未提出相關資料
    以實其說，尚難認債務人有消債條例第134條第2、8款規定
    之情形，債權人中信銀行執此主張債務人應不予免責云云，
    並無可採。
  ㈢債務人無消債條例第134條各款所定不免責事由：
    經本院函詢全體普通債權人，就聲請人是否應予免責一節表
    示意見，債權人多具狀表示反對聲請人免責，已如上述，惟
    消債條例關於清算程序係以免責主義為原則，不免責為例外
    ，倘債權人主張聲請人有消債條例第134條各款所定不免責
    事由，本應由債權人就聲請人有合於上開各款要件之事實，
    舉證以實其說。而本件債權人既未具體說明或提出相關事證
    證明，本院復查無聲請人有何消債條例第134條所列各款之
    不免責事由，自難認聲請人有何消債條例第134條應為不免
    責裁定之情形。
五、綜上所述，本件債務人既無消債條例第133條及第134條應不
    免責事由存在，揆諸前開規定及立法目的，自應為債務人免
    責之裁定，爰裁定如主文。
中　　華　　民　　國　　111 　年　　5 　　月　　31　　日
              民事第二庭    法　官　李麗珍
以上正本係照原本作成。
如不服本裁定，應於裁定送達後10日內，以書狀向本院提出抗告
，並繳納抗告費新臺幣1千元。
中　　華　　民　　國　　111 　年　　5 　　月　　31　　日
                            書記官  謝伊婕